【裁判字號】    98,訴,1318
【裁判日期】    981113
【裁判案由】    塗銷抵押權設定登記
【裁判全文】
臺灣臺北地方法院民事判決              98年度訴字第1318號
原      告  丙○○
訴訟代理人  陳靜育律師
被      告  甲○○
訴訟代理人  戊○○
            陳博文律師
上當事人間請求塗銷抵押權設定登記事件，本院於民國98年10月
27日言詞辯論終結，判決如下：
    主  文
被告應將坐落臺北市○○區○○段三小段第七五建號，即門牌號
碼臺北市萬華區○○○路七十六號一至四層房屋，於民國八十三
年一月十八日，以臺北市建成地政事務萬華字第００六四七０號
號收件之抵押權設定登記予以塗銷。
訴訟費用由被告負擔。
    事  實  及  理  由
一、原告主張：訴外人丁○○於民國83年間，向被告借款新台幣
    （下同）1,500 萬元（下稱系爭借款），並提供原告所有坐
    落臺北市○○區○○段三小段75建號，即門牌號碼臺北市萬
    華區○○○路76號1 至4 層房屋設定抵押權（以臺北市建成
    地政事務萬華字第006470號收件；下稱系爭抵押權）登記予
    被告。嗣丁○○於95年12月27日，與被告代理人即其子乙○
    ○會算後，確認系爭借款僅餘1,000 萬元，丁○○即簽發附
    表一編號1 所示支票、附表一編號2 所示支票（後再簽發附
    表一編號3 所示支票換回）交付乙○○以為清償。詎上開附
    表一編號1 所示支票、附表一編號3 所示支票均經提示兌現
    ，被告迄仍拒絕塗銷系爭抵押權。爰依民法第767 條妨害除
    去請求權法律關係。聲明：如主文第一項所示。
二、被告則以：否認授權乙○○會算、受償系爭借款，系爭借款
    尚未全部受償，原告不得請求塗銷系爭抵押權等語，資為抗
    辯。聲明：原告之訴駁回。
三、兩造不爭執事項：
（一）丁○○於83年間，向被告借款1,500 萬元，並提供原告所
      有坐落臺北市○○區○○段三小段75建號，即門牌號碼臺
      北市萬華區○○○路76號1 至4 層房屋設定系爭抵押權登
      記予被告。
（二）丁○○於95年12月27日，與被告之子乙○○會算後，確認
      系爭借款僅餘1,000 萬元，丁○○即簽發附表一編號1 所
      示支票、附表一編號2 所示支票（後再簽發附表一編號3
      所示支票換回）交付乙○○。
（三）附表一編號1 所示支票由被告之子王豐國提示兌現。附表
      一編號3 所示支票由被告提示兌現。
（四）丁○○簽發附表一編號3 所示支票換回附表一編號2 所示
      支票時，被告出具收據載明：「茲收到黎先生支票四張照
      原來利息及母金全部收到母金五百萬元整無誤。支票CE00
      00000 號（應為GE0000000 號之誤）98年1 月31日支票一
      張。右列確收到無訛爰立此據... 97年7 月31日支票一張
      伍佰萬正應退還台端即黎先生無訛」等語。
四、按原告對於自己主張之事實已盡證明之責後，被告對其主張
    ，如抗辯其不實並提出反對之主張者，則被告對其反對之主
    張，亦應負證明之責，此為舉證責任分擔之原則。最高法院
    著有18年上字第2855號判例要旨可資參照。次按抵押權之設
    定，在擔保債權之履行，故為從屬於主債權之權利，依主債
    權而存在，除有民法第145 條第1 項規定之情形外，亦於主
    債權因清償抵銷，免除等原因全部消滅時隨之歸於消滅，而
    就民法第870 條規定抵押權不得由債權分離而為讓與或為其
    他債權之擔保明文，尤可見抵押權與主債權不可分之從屬特
    性。最高法院著有69年台上字第35號判決要旨可資參照。
五、經查，丁○○於83年間，向被告借用系爭借款，並提供原告
    所有坐落臺北市○○區○○段三小段75建號，即門牌號碼臺
    北市萬華區○○○路76號1 至4 層房屋設定系爭抵押權登記
    予被告乙情，業如前述。已徵系爭借款為系爭抵押權之擔保
    債權。次查，丁○○於95年12月27日，與被告之子乙○○會
    算後，確認系爭借款僅餘1,000 萬元乙節，亦如前述。復參
    酌證人乙○○證述：「（問：為何是你父親的債權，卻由你
    書寫？）答：我父親全部的事務都是由我處理」、「（問：
    被告與丁○○的債權債務，是否均由你處理？）答：是，清
    償也是我在處理。我為被告處理與丁○○之債權債務至少20
    幾年，在這20幾年來，被告從未反對或終止我為他處理他與
    丁○○間之債權債務」等語；及參酌證人丁○○證稱：「（
    問：你與被告借錢、算利息、清償是與何人接洽、經手？）
    答：乙○○。接洽的時候，被告都在場。被告也不曾向我表
    示反對由乙○○為他處理債權。」等語，堪認乙○○至少就
    系爭借款確有權限代理被告為法律行為等情相互以觀。足徵
    乙○○確係基於被告代理人之地位，與丁○○會算系爭借款
    餘額。況參酌被告嗣後就上開丁○○與乙○○之會算有所爭
    執，亦僅限於以附表一編號3 所示支票換回附表一編號2 所
    示支票，並未對於會算餘額有所爭議。益徵被告確已授權乙
    ○○與丁○○會算，否則被告豈有當時對會算餘額並無爭議
    之可能？雖被告嗣後否認授權乙○○會算、受償系爭借款云
    云，惟原告業已就被告授權之事盡證明之責，被告迄今未能
    提出任何證據資料舉證以實其說，則依前開說明，本院自難
    遽憑其空言否認即認為可採。又查，丁○○所簽發附表一編
    號1 所示支票、附表一編號3 所示支票既已分別交付乙○○
    、被告，並均經提示兌現乙節，為兩造所不爭執，並有上開
    支票影本在卷可參。足徵丁○○確已全數清償會算後系爭借
    款餘額。至被告雖否認乙○○所稱：附表一編號1 所示支票
    票款贈與彼等兄弟乙情，惟此係被告與其子乙○○等間之事
    ，與本件乙○○代理被告受償無涉，併此敘明。又系爭借款
    既因清償而消滅，則依前開說明，系爭抵押權亦隨同消滅。
    從而，原告請求塗銷系爭抵押權登記，即屬有據，堪可採認
    。
六、綜上所述，原告基於民法第767 條妨害除去請求權法律關係
    ，訴請被告應將系爭抵押權登記予以塗銷，為有理由，應予
    准許。
七、本件事證已臻明確，兩造其餘攻擊、防禦方法及證據資料之
    主張，核與判決結果不生影響，爰不逐一論駁，應予敘明。
八、據上論結：本件原告之訴為有理由，依民事訴訟法第78條，
    判決如主文。
中    華    民    國    98    年    11    月    13    日
                  民事第二庭    法  官  黃呈熹
以上正本係照原本作成。
如對本判決上訴，須於判決送達後20日內向本院提出上訴狀。
中    華    民    國    98    年    11    月    13    日
                                書記官  傅美蓮
附表：
┌──┬───┬──────────┬──────┬──────────┬─────┐
│編號│發票人│ 付     款     人   │發  票  日  │ 票面金額（新台幣） │支票號碼  │
├──┼───┼──────────┼──────┼──────────┼─────┤
│ 1  │丁○○│臺北市第九信用合作社│96年7月30日 │5,000,000元         │FE0000000 │
├──┼───┼──────────┼──────┼──────────┼─────┤
│ 2  │丁○○│臺北市第九信用合作社│97年7月31日 │5,000,000元         │GE0000000 │
├──┼───┼──────────┼──────┼──────────┼─────┤
│ 3  │丁○○│臺北市第九信用合作社│98年1月31日 │5,000,000元         │GE0000000 │
└──┴───┴──────────┴──────┴──────────┴─────┘

司法院資訊處製作；財團法人民間司法改革基金會備份。
